臺灣臺北地方法院民事判決　九十一年訴字第二九四六號
　　原　　　告　華僑商業銀行股份有限公司
　　法定代理人　丙○
　　訴訟代理人　甲○○
　　　　　　　　乙○○
　　被　　　告　丁○○
　　　　　　　　戊○○
右當事人間清償借款等事件，本院判決如左：
    主　　文
壹、被告應連帶給付原告下列金錢：
  (1)本金：新台幣壹佰伍拾貳萬零肆佰壹拾玖元。
  (2)利息：自民國九十年五月一日起至清償日止，按年息百分之九計算之利息。
  (3)違約金：自民國九十年六月一日起至清償日止，其逾期在六個月以內按右述利率
    百分之十；逾期在六個月以上者，就超過部份按右述利率百分之二十計算之違約
    金。
貳、訴訟費用由被告連帶負擔。
、本判決第一項於原告以新臺幣伍拾萬元為被告供擔保後，得假執行。
    事　　實
壹、原告方面：
一、聲明：除擔保金額外，如主文所示。
    訴訟標的：借款返還請求權、保證債務清償請求權
二、陳述：
  (一)被告丁○○於民國（下同）八十五年十一月一日邀被告戊○○為連帶保證人，向
    原告借款新台幣（以下同）貳佰萬元，應於九十二年十一月一日清償完畢，以年
    息百分之九計算利息，按月平均攤還本息，約定書第五條第一項第六款載明如未
    按期償還時，借款人即喪失期限之利益。遲延清償時，其逾期六個月以內者，按
    上開利率百分之十，超過六個月者，按原利率百分之二十加付違約金。但陳君自
    九十年五月一日起即未繳納本息，尚積欠主文第一項所示本金、利息、違約金，
    依上開約定，本件借款應視為全部到期。為此提起本訴。雙方合意以鈞院為管轄
    法院。（見起訴狀）
  (二)對於被告抗辯之陳述（見審卷第四六至四九頁）
  (1)保證人賴君雖辯稱依據銀行法第十二條之一規定，保證書有關保證責任之約定無
    效。但是銀行法第十二條之一於八十九年十一月十一日始修正公布，而本件借款
    早於八十五年十一月一日即發生，法律不溯既往，並不能適用於本件保證責任。
  (2)賴君辯稱原告已同意被告丁○○延期清償，連帶保證人亦應免除其責任；惟原告
    並未同意陳君延展清償期限，借據亦未變動，賴君此部分說詞亦非可取。
  (3)賴君復稱依本件不動產登記簿謄本，原告抵押權為三十年，顯見原告與陳君約定
    得隨時延長貸款期限云云。但是抵押權存續期限較借款期限長，係金融機構實務
    作法，目的在於確保債權，並預估借款人於存續期限內依約清償完畢，欲再度借
    款時，毋庸再度設定抵押權；並非藉以延長還款期限。
  (4)賴君辯稱已於九十一年七月二十日以書面終止保證責任，依民法第九十二條、九
    十三條已無保證責任一節。但民法第七百五十四條係就連續發生之債務而保證未
    定期限者，保證人得隨時通知終止保證責任，與本件借款保證情節不同，本案亦
    無詐欺、脅迫等情事。
  (5)只是借款人是將期限由七年改成十五年攤還（見第三二頁）；丁○○八十六年九
    月十二日申請改成十五年，當天我們就核准，但沒有通知賴君。借款期限並沒有
    變更。只是還款方式變更，並沒有延長還款期限。本來每月約繳三萬二千多元，
    變更後每月約繳一萬八千多元（見第四四至四五頁）。本件是購買房屋之清費性
    貸款；保證書第五條所稱不待保證人同意，得允許主債務人分期、延期清償，是
    針對工商貸款，與本件不同（見第四五頁）。
三、證據：提出授信約定書二份、保證書一份、借據一份、付款明細影本一份、戶籍
          謄本二份為證。
貳、被告戊○○方面：（被告未於最後言詞辯論期日到場，據其以往辯論意旨如後）
一、聲明：駁回原告之訴。訴訟費用由原告負擔。（見審理卷第三二頁）
二、陳述：
  (一)我確實有當保證人，在借據上簽署連帶保證人，另外也簽一份保證書，但原告將
    借款期間從七年改成十五年，並未經我同意，不應由我負責（見審理卷第三二至
    三三頁）。
  (二)本件原告就被告丁○○位於基隆市○○○街八巷五十九號五樓房屋已設定抵押權
    ，當初房屋估價為二百九十九萬餘元，借據只有二百萬元，本件係足額擔保之放
    款。本件係房屋修繕消費性貸款，依銀行法第十二條之一，應先就借款人求償，
    不足額始得向保證人求。當初借款期限為七年，但原告所提出付款明細，每期金
    額顯然不同，顯示在八十六年十一月一日起變更貸款條件（由七年改為十五年）
    ，卻未通知保證人。且本案與保證書第五條貸款性質不同，原告本應通知保證人
    此一事實，卻未通知，則原告與借款人所為不利益變更，連帶保證人當然免其責
    任。本件貸款抵押權期限長達三十年，不符合銀行法第三十八條規定，加重保證
    人責任；有民法第九十二、九十三條之事由，保證人於九十一年七月二十日發函
    終止保證。（見第三四至三六頁）
  (三)原告應先向陳君求償，否則違反銀行法第十二條、十二條之一，依民法第七十一
    條為無效。民法第七百四十五條亦有求償限制之規定。原告既允許主債務人將期
    限延為十五年，卻未通知保證人，依民法七百五十五條，保證人不須負責；被告
    已終止保證，依民法第十五條溯及至八十六年十一月一日發生效力。
三、證據：提出信函一份、保證書與約定書影本各一份、借據影本一份、明細影本一
          份、土地登記簿謄本影本一份、台灣板橋地方法院九十年度促字第七七一
          一四號支付命令影本為證。
、被告丁○○方面：
    未於言詞辯論期日到場，亦未提出準備書狀作何聲明或陳述。
    理　　由
一、本件被告未於言詞辯論期日到場，核無民事訴訟法第三百八十六條各款所列情形
　　，爰依原告之聲請，由其一造辯論而為判決。
二、當事人所同意或不爭執之事實：
    丁○○於八十五年十一月一日邀被告戊○○為連帶保證人，向原告借款貳佰萬元
    ，約定於九十二年十一月一日清償完畢，以年息百分之九計算利息，按月平均攤
    還本息（並有右述違約金、喪失期限利益之特約）；賴君除在借據簽署保證人外
    ，另簽署保證書一份。陳君另提供自有房地設定為期三十年之抵押權予原告。陳
    君於八十六年九月十二日申請將期限改成十五年，原告當天核准，但沒有通知賴
    君；自九十年五月一日起，陳君即未繳款。保證書第五條免除通知保證人義務僅
    限於工商貸款，與本件貸款情形不同。
    此部分另有原告所提出授信約定書二份、保證書一份、借據一份、付款明細影本
    一份，被告所提供不動產謄本影本一份為證；且為原告與賴君所不爭執。應認為
    真正。
三、爭執要旨：
    (1)銀行法第十二條之一之限制向保證人求償之規定，於本案有無適用？原告主張
      當時尚無此一之規定，法律不溯既往。賴君則肯定說。
    (2)主債務人陳君借款期限是否經延長為十五年？原告主張只是分期付款期限由七
      年改為十五年，並未延長；賴君主張此係延借款期限。
    (3)有無民法第七百五十五條免除保證責任之適用？賴君主張有其適用，原告持反
      對見解。
    (4)原告對賴君有無詐欺、脅迫情事？賴君主張受詐欺脅迫，原告否認之。
四、按銀行法第十二條之一規定：「（第一項）銀行辦理自用住宅放款及消費性放款
    ，已取得前條所定之足額擔保時，不得以任何理由要求借款人提供連帶保證人。
    （第二項）銀行辦理授信徵取保證人時，除前項規定外，應以一定金額為限。（
    第三項）未來求償時，應先就借款人進行求償，其求償不足部分得就連帶保證人
    平均求償之。但為取得執行名義或保全程序者，不在此限。」；惟此一條文係八
    十九年十一月一日始修正公布，且無溯及效力；本案雙方借款、保證早於八十五
    年十一月一日即發生，從而被告賴君主張原告應向借款人陳君擔保品求償一節，
    與法律不符。
五、本件主債務人陳君借款期限方面：
    原告主張只是分期付款期限由七年改為十五年，並非延期或展期清償；賴君認為
    已延長借款期限。本院認為借款人陳君與原告先前約定還款期限為七年，於八十
    六年九月十二日經原告同意改為十五年，其期限既已超出原定七年還款期限，雖
    然仍屬分期付款，本質上仍屬於延長借款期限；原告主張即非可取，被告此部分
    辯解應屬可採。
六、本件保證與民法第七百五十五條關係：
    按民法第七百五十五條規定：「就定有期限之債務為保證者，如債權人允許主債
    務人延期清償時，保證人除對於其延期已為同意外，不負保證責任。」，實務上
    亦認為：
    (1)就定有期限之債務為保證者，如債權人允許主債務人延期清償時，保證人除對
      於延期已為同意外，不負保證責任，固為民法第七百五十五條所明定。但約定
      保證人於一定期間內為保證者，則在此一定期間內所發生之債務，如債權人允
      許主債務人延期清償，而所延展之清償期仍在該一定期間內者，保證人自不得
      援引前開法條，而主張不負保證責任（參見最高法院五十年台上字第一四七０
      號判例）。
    (2)就定有期限之債務為保證者，如債權人允許債務人延期清償，保證人除對於其
      延期已為同意外，不負保證責任，民法第七百五十五條定有明文。所謂允許，
      不以債權人有明示之意思表示為限，即依具體事實揆之一般交易觀念，足認債
      權人已有延期清償之默契者，亦包括之。（參見最高法院四十四年度台上字第
      一八０號判決）
    從而，保證契約是否有定有期限，影響債權人是否應依民法第七百五十五條徵求
    保證人之同意。被告雖賴君抗辯原告延長主債務人清償期限，並未依法通知賴君
    ，故不必負保證責任；但是雙方所簽訂保證書第三條載明：「本保證未定有期間
    ．．．」；賴君既於契約明示保證責任並無期限，即與民法第七百五十五條要件
    不符。在賴君依法終止保證前，仍應就陳君稍早借款債務負擔保證人責任，故賴
    君抗辯並非可取。
七、按，當事人主張有利於己之事實者，就其事實有舉證之責任，民事訴訟法第二百
    七十七條定有明文。賴君主張擔任保證人有民法第九十二條、九十三條詐欺、脅
    迫情事，但未能舉證證明，本院無從採信其辯詞。
八、從而原告依據借款返還請求權、保證債務清償請求權提起本訴，請求被告連帶給
    付主文第一項所示本金、利息、違約金，合於法律規定，應予准許。
九、原告陳明願供擔保以代釋明，聲請宣告假執行，合於法律規定，爰酌定相當擔保
    金額，准予宣告假執行。
十、綜上所論，原告之訴為有理由，依民事訴訟法第八十五條第二項、第三百八十五
    條第一項前段、第三百九十條第二項，判決如主文。（一、二審訴訟費用係法院
    所收取之各項費用，不含律師費等費用。）
中　　　華　　　民　　　國　　九十一　　年　　　十　　　月　　二十四　　日
                                    民事第二庭法官    吳燁山
右為正本，係照原本作成。
如對本判決不服，應於送達後廿日內，向本院提出上訴狀（應按對方人數提出影本）
；財產權訴訟，應按上訴利益百分之一．六五，繳納上訴費；非財產權訴訟，應繳納
上訴費新台幣二百七十元。
中　　　華　　　民　　　國　　九十一　　年　　　十　　　月　　二十四　　日
　　　　　　　　　　　　　　　　　　　　法院書記官　　柯月英
